臺灣宜蘭地方法院民事判決
109年度訴字第634號
原      告  黃惠娟  
            黃鈺雯  
上二人共同
訴訟代理人  簡坤山律師
            陳聖涵律師
被      告  行政院農業委員會農田水利署宜蘭管理處

法定代理人  朱清勇  
訴訟代理人  陳倉富律師
參  加  人  李文生  
訴訟代理人  蔡育盛律師                      
複  代理人  黃宣瑀律師              
上列當事人間第三人異議之訴事件，本院於民國110年10月14日
言詞辯論終結，判決如下：
    主  文
原告之訴駁回。
訴訟費用由原告負擔。  
    事實及理由
一、原告起訴主張：緣坐落宜蘭縣○○鄉○○○段0000地號土地（重
    測前為宜蘭縣○○鄉○○段000地號，下稱系爭土地）為中華民
    國所有，被告為系爭土地之管理人。其上如宜蘭縣宜蘭地政
    事務所複丈日期為民國106年11月20日複丈成果圖所示編號A
    1、A2、B、C、D1、D2、D3、D4之地上物（下稱系爭地上物
    ）原為訴外人黃圳和所有。因黃圳和於100年7月2日死亡，
    原告及訴外人黃陳阿色、黃文志、黃文釧為黃圳和之全體繼
    承人，均未對黃圳和為拋棄繼承，亦未就系爭地上物為遺產
    分割之協議，故系爭地上物之所有權，自應由原告與黃陳阿
    色、黃文志、黃文釧共同繼承。詎被告明知系爭地上物原為
    黃圳和所有，亦明知黃圳和之全體繼承人為原告及黃陳阿色
    、黃文志、黃文釧，卻僅以黃陳阿色、黃文志、黃文釧3人
    為拆除義務人，起訴請求渠等拆除系爭地上物，而未以黃圳
    和之全體繼承人為請求對象，雖經臺灣高等法院以107年度
    上易字第1376號判決黃陳阿色、黃文志、黃文釧3人應將系
    爭地上物拆除確定，惟該判決顯有當事人不適格之情形，應
    屬無效判決。被告持前開判決作為執行名義，聲請拆除原告
    所共有之系爭地上物，並經鈞院以109年度司執字第22818號
    強制執行案件受理在案，顯然侵害原告之所有權，原告對執
    行標的物有足以排除強制執行之權利，爰依法提起第三人異
    議之訴等語。並聲明：本院109年度司執字第22818號強制執
    行程序應予撤銷。
二、被告則以：系爭地上物即門牌號碼為宜蘭縣○○鄉○○路00號（
    下稱系爭68號房屋）、宜蘭縣○○鄉○○路0段00號（下稱系爭2
    5號房屋）、宜蘭縣○○鄉○○路0段00號房屋（下稱系爭27號房
    屋）均係未辦理保存登記建物，依法不能移轉登記而取得所
    有權，則原告提起本訴主張渠等對系爭地上物有所有權而對
    執行標的有足以排除強制執行之權利，與強制執行法第15條
    規定之權利未合，且原告並非系爭68、25、27號房屋之所有
    權人，渠等提起本件第三人異議之訴，自無理由等語，資為
    抗辯。並聲明：原告之訴駁回。
三、參加人：系爭68、25號房屋之納稅義務人均非黃圳和，該房
    屋顯然並非黃圳和之遺產。又原告等已與黃文志、黃文釧及
    黃陳阿色間訂立遺產分割協議書，約定僅由黃文志、黃文釧
    及黃陳阿色取得黃圳和之遺產，故系爭27號房屋之所有權人
    僅有黃文志、黃文釧、黃陳阿色三人。因原告等並非系爭地
    上物之所有權人，自無由提起本件訴訟等語。　　
四、兩造不爭執之事實：
（一）黃圳和已於100年7月2日死亡，原告及黃陳阿色、黃文志
      、黃文釧等均為黃圳和之全體繼承人，原告二人並未辦理
      拋棄繼承。
（二）被繼承人李榮庚為參加人李文生之父親，李榮庚於101年5
      月11日死亡，參加人李文生及訴外人李簡好、李文長、李
      文鴻、李淑美為李榮庚之繼承人。
（三）原告曾於100年9月23日簽訂遺產分割協議書，約定如下：
    1.坐落宜蘭縣○○段000地號土地，權利範圍96分之1，由黃文
      志、黃文釧各取得192分之1之應有部分。
    2.坐落宜蘭縣○○段000地號土地，權利範圍全部，由黃文志
      、黃文釧各取得2分之1之應有部分。
    3.坐落宜蘭縣○○段00000地號土地，權利範圍3分之1，由黃
      文志、黃文釧各取得6分之1之應有部分。
    4.門牌號碼宜蘭縣○○鄉○○路0段00號、稅籍編號00000000000
      號房屋，權利範圍全部，由黃文志、黃文釧各取得2分之1
      之應有部分。
    5.門牌號碼宜蘭縣○○鄉○○路0段00號、稅籍編號00000000000
      號房屋，權利範圍全部，由黃文志、黃文釧各取得2分之1
      之應有部分。
（四）原告曾於108年10月17日分別書立聲明書拋棄對於門牌號
      碼為宜蘭縣○○鄉○○路00號建物之一切權利，並表示該建物
      由黃陳阿色、黃文志、黃文釧三人共有。
五、經兩造協議簡化爭點如下（見本院卷第298至299頁）： 
（一）原告是否為系爭土地上地上物(門牌號碼為宜蘭縣○○鄉○○
      路00號、宜蘭縣○○鄉○○路0段00號、宜蘭縣○○鄉○○路0段00
      號)之所有人？
（二）原告主張本院109年度司執字第22818號強制執行程序應予
      撤銷，是否有理由？
六、得心證之理由：      
（一）查系爭地上物經本院106年度訴字第347號案件囑託宜蘭縣
      宜蘭地政事務所指派測量人員實地測量後繪製土地複丈成
      果圖，其上編號A1、A2所示之地上物為系爭68號房屋；編
      號C之地上物為系爭25號房屋；編號D1、D2、D3、D4地上
      物為系爭27號房屋，且系爭68、25及27號房屋均為未辦理
      保存登記建物等節，為兩造所不爭執。茲就原告是否為系
      爭68號房屋、系爭25號房屋、系爭27號房屋之所有權人，
      分述如下：
　　1.系爭68號房屋部分：　
　　⑴經查，黃圳和死亡後，原告與黃陳阿色、黃文志、黃文釧
      曾於100年9月23日簽訂遺產分割協議書，然其上並無記載
      系爭68號房屋為黃圳和之遺產，是系爭68號房屋是否為黃
      圳和之遺產，即屬有疑。又房屋納稅義務人雖不必然為房
      屋所有權人，惟一般民間交易習慣就未辦理保存登記建物
      ，常以納稅名義人彰顯建物之權利狀態，故稅籍資料及相
      關設籍經過，非不得作為判斷對房屋有無所有權或事實上
      處分權之佐證。而依宜蘭縣財政稅務局函覆之房屋稅籍資
      料（見本院卷第261頁）顯示，系爭68號房屋於73年12月1
      5日興建完成時，其納稅義務人為李榮庚，嗣於74年2月7
      日變更為黃陳阿色，嗣再於97年12月11日變更為黃文志、
      黃文釧，自始至終均未曾見有黃圳和之名義，則原告主張
      黃圳和為系爭68號房屋之原始出資興建人，且渠等於黃圳
      和死亡後因繼承而取得系爭68號房屋之所有權，已與前開
      稅籍資料所示不符。
　　⑵按當事人互相表示意思一致者，無論其為明示或默示，契
      約即為成立，民法第153條第1項定有明文；又解釋契約，
      固須探求當事人立約時之真意，不能拘泥於契約之文字，
      但契約文字業已表示當事人真意，無須別事探求者，即不
      得反捨契約文字而更為曲解；契約固須當事人互相表示意
      思一致始能成立，但所謂互相表示意思一致，並不限於當
      事人間直接為之，其由第三人為媒介而將各方互為之意思
      表示從中傳達因而獲致意思表示之一致者，仍不得謂契約
      並未成立（最高法院17年上字第1118號判例、68年台上字
      第1504號判例參照）。又依民法第153條規定觀之，意思
      表示之方式，有明示與默示之分，前者乃表意人將其所欲
      發生之效果意思表示於外，後者則由表意人之某項舉動或
      其他情事間接推知其企圖發生何私法效果之意思所在（最
      高法院95年度台上字第151號判決意旨參照）。又探求契
      約當事人之真意，應通觀契約全文，依誠信原則，從契約
      之主要目的及經濟價值等作全盤之觀察，若契約文字，有
      辭句模糊，或文意模稜兩可時，固不得拘泥於所用之辭句
      ，但解釋之際，並非必須捨辭句而他求，倘契約文字業已
      表示當事人真意，無須別事探求者，即不能反捨契約文字
      更為曲解，最高法院86年度台上字第3873號判決意旨可參
      。
　　⑶退步言，縱原告主張系爭68號房屋為黃圳和之遺產一事為
      真，然原告均曾於108年10月17日書立內容為：本人...黃
      圳和之繼承人，茲聲明就黃圳和死亡所遺留之遺產有關宜
      蘭縣○○鄉○○段000號地號土地（應有部分百分三十五）、
      門牌為宜蘭縣○○鄉○○路00號建物（即臺灣高等法院108年
      度上字第156號案件之系爭標的物）拋棄一切權利，由母
      親黃陳阿色、兄弟黃文志、黃文釧三人公同共有，絕無異
      議等語之聲明書各1份（見本院卷第117至118頁），該聲
      明書並經黃陳阿色、黃文志、黃文釧於臺灣高等法院108
      年度上字第156號案件審理時提供予法院等節，為兩造所
      不爭執。觀以該聲明書除提及原告為黃圳和之繼承人外，
      尚載明原告拋棄對黃圳和死亡時所遺留系爭68號房屋之權
      利，互核原告及黃陳阿色、黃文志、黃文釧於100年9月23
      日簽訂遺產分割協議書時，原告均未繼承黃圳和之任何遺
      產等情，堪認前開聲明書之真意應係黃圳和之全體繼承人
      為就系爭68號房屋如何為遺產分割一事，再以該聲明書之
      方式達成協議。據此，原告與黃陳阿色、黃文志、黃文釧
      既已協議遺產分割之方式，約定由黃陳阿色、黃文志、黃
      文釧取得系爭68號房屋之所有權，是被告抗辯原告2人並
      非系爭68號房屋之所有權人，即屬有據。
　　2.系爭25號房屋部分：
　　　經查，系爭25號房屋自67年9月12日興建完成迄今之納稅
      義務人均係訴外人黃張阿選乙節，有宜蘭縣政府財稅局房
      屋稅證明書、宜蘭縣房屋稅籍登記表在卷可參（見本院卷
      第249至250頁），是系爭25號房屋是否為黃圳和之遺產，
      即屬有疑。且原告對於系爭25號房屋為黃圳和出資興建而
      取得所有權一事，均未能舉證以實其說，是渠等主張因繼
      承黃圳和之遺產，而為系爭25號房屋所有權人乙節，即難
      採信。　
　　3.系爭27號房屋部分：
　　  系爭27號房屋原為黃圳和所有，黃圳和死亡後，原告與黃
      陳阿色、黃文志、黃文釧曾於100年9月23日共同簽訂遺產
      分割協議書，約定系爭27號房屋由黃文志、黃文釧各取得
      2分之1之應有部分，此有遺產分割協議書在卷可按（見本
      院卷第258頁），則原告與黃陳阿色、黃文志、黃文釧既
      以協議遺產分割之方式，約定僅由黃文志、黃文釧取得系
      爭27號房屋之所有權，原告主張渠等為系爭27號房屋之所
      有權人，自屬無據。　　　
（二）原告2人主張本院109年度司執字第22818號強制執行程序
      應予撤銷，是否有理由？
　　1.按依強制執行法第15條提起第三人異議之訴者，須第三人
      就執行標的物有足以排除強制執行之權利者，始得提起。
      又所謂就強制執行標的物有足以排除強制執行之權利者，
      係指對於執行標的物有所有權、典權、留置權、質權存在
      情形之一者而言（最高法院85年度台上字第2020號判決意
      旨參照）。
    2.本件原告既未能證明其為系爭68、25、27號房屋之所有權
      人，即不生所有權被侵害之問題。從而，原告猶執陳詞，
      以其為系爭68、25、27號房屋之所有權人，依強制執行法
      第15條之規定，請求撤銷系爭強制執行事件就系爭地上物
      所為之強制執行程序，亦屬無據。
七、綜上所述，原告提起本件第三人異議之訴，請求撤銷本院10
    9年度司執字第22818號之強制執行程序，為無理由，應予駁
    回。
八、本件事證已臻明確，兩造其餘攻擊防禦方法及所提證據，經
    核與本件判斷結果不生影響，爰不逐一論駁，附此敘明。
九、訴訟費用負擔之依據：民事訴訟法第78條。
中　　華　　民　　國　　110 　年　　11　　月　　11　　日
                        民事庭法　官　許婉芳
以上為正本係照原本作成。
如不服本判決，應於送達後20日內，向本院提出上訴狀並表明上
訴理由，如於本判決宣示後送達前提起上訴者，應於判決送達後
20日內補提上訴理由書（須附繕本）。
如委任律師提起上訴者，應一併繳納上訴審裁判費。
中　　華　　民　　國　　110 　年　　11　　月　　11　　日
                              書記官  鄒明家